【裁判字號】    96,訴,1453
【裁判日期】    971231
【裁判案由】    分割共有物
【裁判全文】
臺灣臺南地方法院民事判決              96年度訴字第1453號
原      告  戊○○
訴訟代理人  蘇若龍律師
被      告  乙○○
被      告  財政部國有財產局
法定代理人  張佩智
訴訟代理人  甲○○
上列當事人間請求分割共有物事件，經本院於民國97年12月30日
言詞辯論終結，判決如下：
    主      文
原告與被告共有坐落臺南縣善化鎮○○段第2489地號、地目建、
面積1084平方公尺之土地，准予分割如附圖所示：編號甲部分面
積265平方公尺分歸被告乙○○取得，編號乙部分面積265平方公
尺分歸被告財政部國有財產局取得，編號丙部分面積265平方公
尺分歸原告取得，編號丁部分面積289平方公尺分歸兩造取得，
並各按如附表所示應有部分比例保持共有。
被告張基順應各補償原告新台幣壹萬伍仟壹佰零伍元、補償被告
財政部國有財產局新台幣壹拾伍萬壹仟零伍拾元。
訴訟費用由兩造各按如附表所示應有部分比例負擔。
    事實及理由
一、按國有財產撥給各地國家機關使用者，名義上雖仍為國有，
    實際上即為使用機關行使所有人之權利，故對於是類財產，
    向准由管領機關起訴或應訴 (最高法院五十一年台上字第二
    六八○號判例參照)，惟此僅為訴訟上之便利，承認管領機
    關有當事人能力，實體法上之權利義務，仍應歸屬於國家，
    先予敘明。又按當事人喪失訴訟能力或法定代理人死亡或其
    代理權消滅者，訴訟程序在有法定代理人或取得訴訟能力之
    本人，承受其訴訟以前當然停止；惟於有訴訟代理人時不適
    用之；另承受訴訟人，於得為承受時，應即為承受之聲明，
    民事訴訟法第170條、第173條及第175條第1項分別定有明文
    。本件被告財政部國有財產局之法定代理人係局長丙○○，
    茲因職務調動關係於民國97年12月17日已由局長張佩智接任
    ，此有行政院令1件附卷可稽，被告財政部國有財產局聲明
    由張佩智依民事訴訟法第176條之規定，聲明承受訴訟，核
    無不合，應予准許，合先敘明。
二、本件原告起訴主張：緣坐落臺南縣善化鎮○○段第2489地號
    、地目建、面積1084平方公尺之土地（下稱系爭土地），為
    原告與被告乙○○、中華民國（管理者：財政部國有財產局
    ）所共有，各人之應有部分如附表所示。系爭土地並無因使
    用目的不能分割之情形或不為分割之協議，爰依法第823條
    、第824條之規定，請求裁判分割為單獨所有。又系爭土地
    北方鄰接道路，為方便直向通行及便利建築起見，爰將附圖
    所示丁部分設為三米道路，由兩造各按如附表所示應有部分
    比例保持共有，另編號丙部分面積265平方公尺分歸原告取
    得等語。
三、被告財政部國有財產局則以：同意分割，但因國家財政困難
    ，無力提供補償金予其他共有人，故請求分配在附圖丙部分
    。
四、被告乙○○則以：同意分割，因系爭土地原由張基順、戊○
    ○、孫津梁等三人共同合資向法院拍定取得，並各取得所有
    權三分之一，嗣後孫津梁因抵稅金而轉讓予中華民國。系爭
    土地於拍定後，乙○○、戊○○、孫津梁等三人均同意由被
    告單獨花錢整地後（含整地、申請自來水、電力共計花費約
    新台幣60萬元），分別由被告乙○○占用附圖編號甲部分、
    戊○○占用編號乙部分、孫津梁占用編號丙部分各為分管及
    使用收益，故被告乙○○於69年6月27日即在編號甲之土地
    上搭建房屋，並將兒子張博雄戶籍遷入該址。兩造既已約定
    分管該系爭土地，編號甲部分土地應分割予被告張基順單獨
    所有。
五、按各共有人如非因物之使用目的不能分割或契約訂有不分割
    期限者，得隨時請求分割共有物。又共有物之分割，依共有
    人協議之方法行之。分割之方法，不能協議決定者，法院得
    因任何共有人之聲請，命為左列分配：一、以原物分配於各
    共有人。二、變賣共有物，以價金分配於各共有人，民法第
    823條第1項、第824條第1項、第2項分別定有明文。經查：
    系爭土地原為兩造所共有，地目建，使用分區為農業區，各
    人之應有部分如附表所示等情，業據原告提出系爭土地登記
    第二類謄本及地籍圖各1份附卷（見本院96年度新調字第88
    號卷第9-12頁）可參，及台南縣善化鎮都市計畫土地使用分
    區證明書在卷足憑（見本院卷第118頁），復為被告所不爭
    執，而兩造並未定有不分割之特約，亦無因物之使用目的不
    能分割之情形，且前經本院新市簡易庭調解後，就分割之方
    法仍不能為一致之協議，再參以原告與被告等主張之分配位
    置既有不同，就分割之方法顯難為一致之協議。從而，原告
    依上開法條之規定，請求分割系爭土地，洵屬有據，應予准
    許。
六、按法院定共有物分割之方法，固可由法院自由裁量，惟應斟
    酌各共有人之意願、利害關係、共有物之性質、分割後之經
    濟效用及公共利益等為公平決定（最高法院81年度台上字第
    16號、89年度台上字第724號判決可資參照）。經查：
（一）系爭土地呈南北長、東西窄之長方形，東北方係台南縣善
      化鎮○○路，為寬十米之雙向道路（陽明路與系爭土地未
      相鄰），北側同段第2435-9地號土地為農田水利會土地作
      為溝渠用途，再北側為同段2435-7地號土地，為善化鎮○
      ○○○道路用地，路寬連排水溝計算寬約四米，東側同段
      第2488地號土地、西側同段第2490地號土地為他人所有土
      地，南側同段2490-2地號土地為農田水利會所有之溝渠用
      地；系爭土地北側中央有被告乙○○放置之貨櫃屋一只，
      作為居住使用（面積29.84平方公尺，坐落位置，詳如卷
      附第91頁臺南縣新化地政事務所97年3月27日土地複丈成
      果圖），餘為空地，堆置碎石及長滿野草等情，業經本院
      會同兩造及臺南縣新化地政事務所測量員至現場勘測屬實
      ，並製有勘驗測量筆錄及土地複丈成果圖各1份在卷（見
      本院卷第33-34頁、第90-91頁）足稽，且為兩造所不爭執
      ，應可認定。
（二）依原告主張如附圖所示之分割方案，被告乙○○分歸取得
      編號甲部分，其所有之貨櫃屋亦毋須遷移，符合乙○○之
      意願及利益；被告財政部國有財產局分歸取得乙部分、原
      告取得丙部分，亦符合其等要求不用以金錢補償其他共有
      人之要求，綜此，經斟酌系爭土地之地形、面積、兩造使
      用系爭土地之現況及位置、兩造應有部分比例所占之面積
      與其等各自之意願、系爭土地面臨道路情況、各人分得部
      分尚稱方正完整利於建築使用，並兼顧各共有人分得部分
      之通行便利及單獨分得實際能充分利用之面積，以增加分
      得土地使用上之經濟效益等一切情狀，認原告所主張如附
      圖所示方案分割：被告乙○○取得甲部分、被告國有財產
      局取得乙部分、原告取得丙部分，符合系爭土地分割之整
      體效益及共有人全體之利益，亦符合大多數共有人之意願
      ，應可採取。
七、末按法院裁判分割共有物，除應斟酌各共有人之利害關係，
    及共有物之性質外，尚應斟酌共有物之價格，倘共有人中有
    不能按其應有部分受分配，或所受分配之不動產，其價格不
    相當時，法院非不得命以金錢補償之（最高法院57年台上字
    第2117號判例參照）。經查：依如附圖所示分割方案，兩造
    分得之土地均屬方正，惟被告乙○○分歸取得編號甲部分土
    地，雖未與公路相通，但距離寬十米之陽明路及北側四公尺
    道路較近，被告財政部國有財產局、原告分歸取得之編號乙
    、丙土地則距離道路較遠，三者相較顯有價值不相當情形，
    因之依附圖所示方案分割，宜以金錢補償之，始符公平原則
    。經本院囑託丁○○○○○事務所鑑定，經該事務所針對系
    爭土地進行產權、一般因素、區域因素、個別因素，不動產
    市場現況及勘估標的後，認為：「本基地位於台南縣善化鎮
    西北方，往胡厝寮10公尺陽明路旁，但未臨接陽明路，本基
    地沿陽明路與四公尺巷道之三角地，臨接四公尺巷道臨接長
    度12公尺，往內細長型基地，分割後土地使用價值並不增加
    很高，而且又位於農業區，詳如使用分區證明。本基地依都
    市計劃規定，僅可種植農產品或興建農舍，由於分割後面積
    僅200平方公尺，建蔽率10%，可建面積僅20平方公尺（約6
    坪），非常難使用，效益不高。土地公告現值每平方公尺
    5,700元，即每坪18,800元，與市值相當。…本案採用百分
    率計算各基地價值：編號甲部分應占總地價37%、編號乙部
    分應占總地價30%、編號丙部分應占總地價33%。」（見本院
    卷第113頁），此有丁○○○○○97年7月4日函所附不動產
    估價報告書在卷足憑。按上開鑑定報告係以預留五米私設道
    路而加以計算，嗣原告改提如附圖所示之分割方案，主張以
    預留三米私設道路為分割，如依上開鑑定報告鑑定之價值加
    以計算，附圖編號甲、乙、丙土地，總地價為4,531,500元
    （計算式：265×3×5,700＝4,531,500），平均價值為
    1,510,500元（4,531,500÷3＝1,510,500），被告乙○○分
    得附圖甲部分實際價值4,531,500×37%＝1,676,655元、被
    告財政部國有財產局分得附圖乙部分實際價值4,531,500×
    30%＝1,359,450元、原告分得附圖丙部分實際價值
    4,531,500×33%＝1,495,395元，即依鑑定結果認，被告乙
    ○○分得之土地價值較其應有部分土地之價值增加166,155
    元，被告財政部國有財產局、原告分得之土地價值則較其等
    應有部分土地之價值各減少151,050元、15,105元，故被告
    乙○○應補償被告國有財產局151,050元、補償原告15,105
    元。
八、綜上所述，系爭土地依其使用目的並非不能分割，共有人間
   亦無不能分割之約定，然迄今未能協議分割，又本院審酌系
   爭土地之現有使用狀況、對外通行問題、位置、兩造分割之
   利益及意願等一切情狀，認原告主張如附圖之分割方案符合
   土地分割之經濟效用及共有人全體之利益，堪認係適當、公
   允之分割方法，從而，原告本於共有人之資格，起訴請求就
   系爭土地予以分割，即屬正當，應予准許，本院因而准分割
   系爭土地如主文第1項所示。又因分割後被告乙○○分得之土
   地價值，較其按原應有部分所分得之面積價值為高，被告財
   政部國有財產局、原告則較原應有部分所分得之面積價值為
   低，故被告乙○○各應補償被告財政部國有財產局151,050元
   、原告15,105元，爰判決如主文第2項所示。
九、本件雖准原告之請求，分割系爭土地，然分割方法係法院考
    量全體共有人之利益後，認原告主張如附圖所示之分割方案
    為可採，原告既為共有人之一，亦同受其利，若全由敗訴當
    事人負擔訴訟費用顯失公平，爰依民事訴訟法第80條之1規
    定，命勝訴之原告亦負擔部分之訴訟費用，併此敘明。
十、據上結論．本件原告之訴為有理由，依民事訴訟法第78條、
    第80條之1、第85條第1項但書，判決如主文。
中    華    民    國    97    年    12    月    31    日
                  民事第二庭    法  官  張麗娟
以上正本係照原本作成。
如不服本判決，應於送達後廿日內，向本院提出上訴狀並表明上
訴理由，如於本判決宣示後送達前提起上訴者，應於判決送達後
廿日內補提上訴理由書（須附繕本）。
中    華    民    國    97    年    12    月    31    日
                                書記官  楊宗倫
  附表：
┌────┬─────┬────────┐
│土地坐落│共  有  人│應有部分比例    │
├────┼─────┼────────┤
│臺南縣善│戊○○    │三分之一        │
│化鎮曾文├─────┼────────┤
│段第2489│中華民國  │三分之一        │
│地號土地├─────┼────────┤
│        │乙○○    │三分之一        │
└────┴─────┴────────┘


司法院資訊處製作；財團法人民間司法改革基金會備份。
